【裁判字號】    90,上訴,194
【裁判日期】    891207
【裁判案由】    偽造文書等
【裁判全文】
臺灣高等法院臺南分院刑事判決                      九十年度上訴字第一九四號
    上  訴  人  臺灣雲林地方法院檢察署檢察官
    被      告  辛  ○  ○
                丙      ○
                己  ○  ○
                庚  ○  ○
                丁  ○  ○
    右四人共同
    選任辯護人  李  建  忠
右上訴人因被告偽造文書等案件，不服臺灣雲林地方法院八十九年度訴字第三四八號
中華民國八十九年十二月七日第一審判決（起訴案號：臺灣雲林地方法院檢察署八十
九年度偵字第三六七０號），提起上訴，本院判決如左：
    主      文
原判決關於辛○○部分撤銷。
辛○○連續行使偽造私文書，足以生損害於他人，處有期徒刑陸月，如易科罰金以參
佰元折算壹日。
其他上訴駁回
    事      實
辛○○負債累累，經濟狀況甚差，思以招集互助會之方式籌措金錢，於民國（下同）
八十八年九月二十日，在雲林縣斗六市○○路四三九號住處，自任會首招集互助會，
會員連會首共計十九名，其中蔡長潭、庚○○二人並未同意參加，其卻將之列為互助
會員，惟會款仍由其繳納，每會會款新臺幣（下同）五萬元，每月二十日下午七時三
十分許，在其上開住處開標，採外標制，期間自八十八年九月二十日起至九十年三月
二十日止。詎其竟基於意圖為自己不法所有之概括犯意，連續於附表所示之時間，在
其上開住處，先後偽造會員蔡長潭、庚○○、寅○○（即重發工廠）等三人之署押，
及附表所示之標息於標單上，而偽造準私文書，並持之參與競標而予以行使，致活會
互助會員陷於錯誤，於開標後二、三天內，分別付其會款，或交其不知情之媳婦丁○○、兒子己○○轉交，而詐得如附表所示之會款共二百四十萬元，均足生損害於蔡長
潭、庚○○、寅○○及其餘活會會員（各該冒標之會次、日期、偽造之署押、冒標標
息、活會會員人數、及詐欺金額均如附表所示），嗣其於八十九年五月間宣佈倒會，
經會員追討會款始查悉上情。案經活會會員寅○○、戊○○、癸○○、乙○○、子○○、壬○○、卯○○、丑○○、甲○○告訴由臺灣雲林地方法院檢察署檢察官偵查起
訴。
    理      由
甲、被告辛○○有罪部分：
一、訊據被告辛○○坦承右揭偽造標單詐標會款之事實，核與告訴人即活會會員寅○○（會員名稱重發工廠）、戊○○（遠東汽車材料行）、壬○○（振裕記工廠）
    、乙○○（富源工廠）、子○○（益豐工廠）、卯○○（永吉米廠）、丑○○（
    宏田工廠）、甲○○（瑞興保長工廠）、癸○○等人，及告訴代理人詹項錠（卯
    ○○之代理人）、黃素櫻（卯○○、乙○○、丑○○之代理人）、蔡慧姝（丑○○之代理人）、吳美蓁（子○○之代理人）等人，分別在原審偵審中所指訴之情
    節相符，並據被害人蔡長潭、庚○○在原審供陳未同意參與互助會屬實，復有該
    互助會員名單（內載得標情形）、告訴人寅○○繳交會款之匯款申請書、存摺往
    來明細等書證存卷足稽。雖被告辛○○在原審稱其標得重發工廠之會款，有經過
    謝文正即告訴人寅○○之兄首肯云云；然其在偵查中既已明確供陳其未經告訴人
    寅○○之同意，而以告訴人寅○○之名義冒標等語在卷（見他字卷第十四頁），
    核亦與告訴人寅○○指稱：會款係由伊與被告辛○○處理，會款皆由伊繳付，伊
    與謝文正皆未同意被告辛○○標會等語相吻合，是被告辛○○所辯該情，即非有
    據難予採信。至被告辛○○在本院審理中稱係冒謝文正之名標會，容係一時口誤
    所致，仍應以其偵查初供為可採，併此敘明。綜上本件事證已臻明確，被告辛○○之犯行洵堪認定，應予依法論科。
二、查被告辛○○既自承本件互助會之標單，係以白紙記載姓名及標息金額，則依民
    間互助會之約定，此乃表示某會員以多少利息標取會款之意思，為參與競標互助
    會會款之用意證明，該標單應屬刑法第二百二十條第一項之準私文書。乃被告辛○○竟偽造標單詐標會款，自足生損害於各該被冒標者及活會會員，核係犯刑法
    第二百十六條、第二百十條之行使偽造私文書罪、及刑法第三百三十九條第一項
    之詐欺取財罪。其偽造署押之行為為偽造私文書之部分行為，其偽造私文書之低
    度行為已為行使之高度行為所吸收，均不另論罪。其先後多次行使偽造私文書及
    詐欺之犯行，時間緊接，觸犯犯罪構成要件相同之罪名，顯均係基於概括犯意而
    為，應各依連續犯規定分別論以一罪，並均依法加重其刑。其所犯詐騙互助會員
    會款，係於每一會次詐騙各活會會員，屬一行為觸犯數罪名，侵害數法益，為想
    像競合犯，應論以一詐欺取財罪名。其冒標被害人庚○○之犯行，雖未於起訴書
    載明，惟因與已起訴之犯罪事實，具有裁判上一罪之連續犯關係，為起訴效力所
    及，本院自應併予審究。又其所犯上開行使偽造私文書及詐欺取財二罪間，具有
    方法結果之牽連關係，為牽連犯，應從一重論以行使偽造私文書罪。原審認被告
    辛○○罪證明確，因予論罪科刑，固非無見；惟查原判決未及比較易科罰金之適
    用，尚有未合。檢察官上訴意旨，認被告辛○○應與同案另四被告共犯本罪，指
    摘原審此部分判決不當，雖無足取（理由詳如後述）；惟原審該部分判決既有可
    議，自應由本院將原審該部分判決予以撤銷改判。爰審酌被告辛○○前無犯罪紀
    錄，素行良好，此有其刑案查註資料記錄表在卷足憑，又因其腰椎狹窄、頸椎狹
    窄術後及類風濕關節炎等疾病，於八十八年六月二十三日手術，復有診斷證明書
    在卷可佐，此後並均以輪椅代步，顯見生活狀況確有困難，並犯後亦已坦承犯行
    頗具悔意，更得被害人蔡長潭、庚○○之諒解，惟尚未賠償告訴人等活會會員之
    損害，取得告訴人之原諒，暨其詐欺金額非微等一切情狀，仍對其量處有期徒刑
    六月。末按九十年一月四日修正，同年月十日經總統公布施行之刑法第四十一條
    規定：「犯最重本刑為五年以下有期徒刑之罪，而受六月以下有期徒刑或拘役之
    宣告，因身體、教育、職業、家庭之關係或其他正當事由，執行顯有困難者，得
    以一元以上三元以下折算一日，易科罰金。但確因不執行所宣告之刑，難收矯正
    之效，或難以維持法秩序者，不在此限。」，本件被告辛○○所犯偽造文書罪，
    為最重本刑五年以下有期徒刑之罪，比較其行為前後之法律，以行為後裁判時之
    法律顯較有利於被告，爰併依刑法第二條第一項從新從輕原則，併予諭知如易科
    罰金以三百元折算一日之標準，以資懲處。至被告辛○○偽造之互助會標單，因
    依社會習慣通常於該次標會後即予丟棄，即被告辛○○亦直承各該偽造之標單已
    丟棄未留存，顯見各該標單業已滅失不存在，是其上偽造之「蔡長潭」、「庚○○」、「寅○○」署押，自亦無庸併予宣告沒收。
乙、被告丙○、己○○、庚○○、丁○○無罪部分：
一、公訴意旨略以：被告丙○係被告辛○○之妻，於八十八年九月二十日，與被告辛○○二人共同招集上開互助會，由被告辛○○任會首，其子即被告庚○○、己○○、及媳婦即被告丁○○三人，則代為聯絡標會及收取會款等工作，而基於犯意
    之聯絡，連續偽造被害人蔡長潭、寅○○之標單，而冒標會款各八十五萬元，因
    認被告丙○、庚○○、己○○、丁○○四人（下稱丙○等人），亦均涉犯有行使
    偽造私文書及詐欺之罪嫌云云。
二、按犯罪事實應依證據認定之，無證據不得推定其犯罪事實，刑事訴訟法第一百五
    十四條定有明文。又認定不利於被告之事實，須依積極證據，茍積極證據不足為
    不利於被告事實之認定時，即應為有利於被告之認定，更不必有何有利之證據，
    亦經最高法院著有三十年上字第八一六號判例在案。公訴人認被告丙○等人涉有
    上開行使偽造私文書等罪嫌，無非係以告訴人之指訴，及告訴人戊○○指證招集
    互助會係由被告丙○發起，且被告丙○係被告辛○○之妻，一定知道被告辛○○
    招會之事，且被告丙○供詞前後矛盾，被告庚○○則於標單上列有其名，並曾於
    八十八年十一月二十日得標過，一定有參與招會及標會，被告己○○、丁○○均
    負責收取會款、聯絡標會之事，對互助會之型態亦知之甚詳等為其論據。惟訊據
    被告丙○等人，則均堅詞否認有何行使偽造私文書等犯行，並均辯稱：其等均係
    事後始知有冒標之情事，且家中財務係由被告辛○○管理，伊等均未取得會款等
    語；被告庚○○另辯稱：其並未參加此會，亦不知被當人頭，倒會時被告辛○○
    始跟其說週轉不靈，其看會單後始知有其姓名，其並未同意當人頭會員等語；被
    告己○○另辯稱：其並未聯絡標會，雖其父親有叫其去拿錢，但其不悉係會款或
    借款，都是其父親聯絡後始叫其去拿錢，其與其父親之財務係分開，其未拿用互
    助會款等語；被告丁○○辯稱：其父親在這一、二年才始叫其幫忙計流水帳，因
    其父親行動不方便，始代父親去收戊○○、癸○○、甲○○之會款，並於拿錢回
    來後都交其父親，其夫妻未曾使用會款，亦未幫忙其父親聯絡標會之事等語。按
    被告丙○等人是否有參與冒標之犯行，所應審究者，厥為涉及被告等人中何人招
    集此互助會，招集互助會之目的何在，互助會會款何人使用，互助會標會過程被
    告丙○等人有無參與，及收取會款時是否知悉係屬詐得之會款等爭點。經查：
（一）本件互助會招集人僅為被告辛○○一人，已迭據被告等人供陳不移；雖告訴人
      戊○○在偵查中陳稱係被告丙○招集此互助會，然在原審既已陳明係被告丙○
      過來問伊（因係隔壁鄰居）要不要跟會，因為其先生即被告辛○○腳不方便，
      係被告辛○○要招會等語，核與另證人即告訴人戊○○之妻劉秀美在原審證稱
      ：被告丙○當初有問伊要不要參加互助會，是說被告辛○○要招會等語相符，
      再參諸戊○○及劉秀美二人並均陳稱：互助會員名單及互助會內容都是被告辛○○提供等語，及被告丙○在原審當庭供稱：係其叫告訴人過來，請被告辛○○說明招集互助會情形等語後，告訴人戊○○對此並無異詞等情，自難僅以被
      告丙○曾受被告辛○○之指示，出面與告訴人打聲招呼，即認被告丙○亦有共
      同招集互助會之意。
（二）被告辛○○招集此互助會之目的，旨在籌措資金清償其在外之欠款，其家中之
      財務皆由被告辛○○管理，互助會會款均由被告辛○○取得等情，不惟已迭為
      被告辛○○及被告丙○等人，在歷次審理時所一致供明，且告訴人戊○○在原
      審並供稱：被告家中之財務應該是被告辛○○在管理，因為被告辛○○錢比較
      多，被告己○○另也有招會，但都與伊等清楚，被告庚○○則是住在外面等語
      明確；另告訴人寅○○在原審亦供稱：會款係被告辛○○與伊處理等語；被告
      己○○亦供稱：其與其父親之財務係是分開管理等語各在卷。參諸被告己○○
      業已三十六歲，具有正當事業，所招集之互助會錢財亦均與會員清楚，而被告
      庚○○已與被告辛○○分家，住在外面，亦有個人事業，均無跡象顯示被告辛○○之錢財有與被告己○○、庚○○相互流用之處。又被告辛○○在外積欠千
      萬元債務，除據被告辛○○供稱甚明外，告訴人癸○○亦在偵查中陳稱被告辛○○之債務多達二千多萬元，無法分配債款等語，法院亦查無其他證據，證明
      被告丙○等人有何需錢花用或在外負債之處，堪信被告辛○○所供互助會款，
      係其拿去處理在外債務乙節，應屬實情。此觀卷附之匯款申請書，載明告訴人
      寅○○所匯會款係進被告辛○○之帳戶，及告訴人代理人黃素櫻所述匯款情形
      二情即明，是亦難徒以被告丁○○、己○○、庚○○三人，有前去代為收取會
      款之情形，即認其等均有動用上開詐欺所得之會款。再者各該詐取之款項既係
      被告辛○○取用清償欠款，其內容如何，亦與被告丙○無涉，是亦不得以被告
      丙○供稱「錢與公司生意無關，都是投資土地」一語，認與被告辛○○所供有
      些許出入，即認被告丙○有共同犯意之聯絡。至告訴人卯○○狀稱被告庚○○
      、己○○名下擁有房屋一棟，顯係詐得會款後所購買云云一節，因被告庚○○
      名下之房屋一棟，係於六十九年八月間即已設定登記，此有土地、建物登記謄
      本在卷足參，是告訴人卯○○該指訴，亦難予輕採。
（三）被告辛○○自八十八年六月間因病手術，手術後出院即以輪椅代步乙情，既為
      被告等人所一致供陳，並有上開診斷證明書足稽，被告到庭亦均乘坐輪椅要人
      推行，顯見行動確實不便，則其要其妻即被告丙○出面向告訴人戊○○表示是
      否參加互助會，並要其媳婦、兒子即被告丁○○、己○○、庚○○等人，出面
      代為收取會款，乃極為正常之家務事。被告丁○○另稱所代為收取之互助會款
      均交回被告辛○○乙情，亦與被告辛○○所供一致。且互助會得標之人為何，
      標息多少等事，均係被告辛○○告知告訴人之事實，亦為告訴人癸○○、寅○○、告訴人代理人黃素櫻、吳美蓁、蔡慧姝等人在原審所是認，證人劉美秀復
      證稱開標時均由被告辛○○通知到場，伊去參加開標時，只有被告辛○○在場
      等語明確，亦足見本件互助會標取會款之過程，均係由被告辛○○一人在處理
      無訛，自不得以被告丁○○等人曾偶而代為出面收取會款，即指被告丙○等人
      均有密謀冒標詐取會款，而為冒標會款工作之分擔。況被告庚○○雖身為人子
      ，但既已另立門戶在外，亦難推斷其必知被告辛○○有將其列為人頭會員，是
      其辯稱倒會後始知被列為會員云者，亦應與常情無違，自無從以其係人頭會員
      之一，即認定其亦有參與冒標會款之行為。至被告丁○○係於被告辛○○告知
      後，始依被告辛○○之吩咐，分別在告訴人戊○○之互助會員簿上，載明得標
      會員為蔡長潭、世豐、黃隱樑、新日發等會員及其標息之事實，既亦為被告丁○○及被告辛○○二人所一致供陳相符，則其中除蔡長潭係屬人頭會員外，餘
      均屬正常得標之死會，再參諸上開開標過程均係由被告辛○○處理乙情，亦足
      認被告丁○○所辯洵屬有據。
三、綜上各情，參互觀之，足認被告丙○、己○○、庚○○、丁○○四人所辯前詞，
    尚非不得採信，此外復查無其他積極證據，足認其等四人有參與冒標互助會之情
    事，本件不能證明被告丙○、己○○、庚○○、丁○○四人犯罪。原審為此依刑
    事訴訟法第三百零一條第一項規定，為其等四人均為無罪判決之諭知，經核並無
    不合。檢察官上訴意旨，以被告辛○○行動不便，及一般家庭之生活方式，推論
    被告丙○、己○○、庚○○、丁○○四人，必有與被告辛○○為共同犯罪之犯意
    聯絡及行為分擔，並據此指摘原審此部分判決不當，因仍屬臆測之詞，尚乏積極
    確切之證據佐證，仍不足據為被告丙○、己○○、庚○○、丁○○四人不利之證
    明，檢察官之上訴為無理由，應予駁回。
丙、據上論斷，應依刑事訴訟法第三百六十八條、第三百六十九條第一項前段、第三
    百六十四條、第二百九十九條第一項前段，刑法第二條第一項前段、第五十六條
    、第二百十六條、第二百十條、第三百三十九條第一項、第五十五條、第四十一
    條第一項，罰金罰鍰提高標準條例第一條前段、第二條，判決如主文。
本案經察官林炎昇到庭執行職務。
中      華      民      國    九十      年      五      月    二十九    日
                              臺灣高等法院臺南分院刑事第二庭
                                      審判長法  官
                                            法  官
                                            法  官
得上訴
第二百十六條、第二百十條


司法院資訊處製作；財團法人民間司法改革基金會備份。
